---
title: "Notas de Aula 6"
description: "Ações direta de inconstitucionalidade por omissão e declaratória de constitucionalidade"
author: 
  - name: Luccas Gissoni
    affiliation: Universidade Zumbi dos Palmares
    affiliation_url: https://zumbidospalmares.edu.br/
date: "`r Sys.Date()`"
output: distill::distill_article
bibliography: PCO.bib
csl: abnt.csl
---

# Ação direta de inconstitucionalidade por omissão

A **ação direta de inconstitucionalidade por omissão (ADO ou ADIo)** busca garantir a supremacia das normas constitucionais de eficácia limitada, isto é, da constituição programática. Assim, o que se busca é a efetividade dos direitos humanos de segunda e terceira gerações, os quais dependem de uma ação do Estado para se efetivar.

## Introdução 

> No caso da ADO, o objetivo será que o Tribunal declare a inconstitucionalidade em razão do “não agir”, do verdadeiro estado letárgico do Poder Público, especificamente por parte de autoridade ou órgão competente a legislar de forma a garantir eficácia à norma constitucional de eficácia limitada.
<br><br>
A Constituição reservou a previsão de duas formas para se combater esse estado negativo de atuação do Poder Público: o mandado de injunção (apresentado no Capítulo 4 desta obra), que traz em sua essência a busca pela concretização do direito diante da inércia estatal, em âmbito de discussão subjetiva) e a ação direta de inconstitucionalidade por omissão (ADO), que visa, em primeiro plano, a declarar a inconstitucionalidade pela omissão e, em segundo, alcançar a ordem constitucional diante do controle objetivo.
<br><br>
Diferentemente da ADI genérica, em que se combate o vício por ação (postura positiva do Poder Público), aqui o objeto será justamente a “não ação”, a verdadeira omissão de quem deveria agir, sendo que tal morosidade afeta a eficácia de norma constitucional de eficácia limitada [@barroso_pratica_2024, p. 149].

## Cabimento

> Caberá ADO sempre que, diante de uma norma constitucional de eficácia limitada, for identificada a inércia total ou parcial da autoridade/órgão responsável pela edição de norma regulamentadora (que compreende não só as normas legais, mas também as demais de natureza regulamentar), que deveria manter postura ativa por imposição constitucional.
<br><br>
A inércia total resulta em verdadeiro “não fazer”, “nada dispor”, ou seja, na inexistência absoluta de qualquer atuação que se impõe. A inércia parcial indica que houve atuação no sentido de produção de norma regulamentar. No entanto, ela se apresenta como insuficiente, deficitária, incapaz de possibilitar o exercício do direito que visou tornar eficaz. [@barroso_pratica_2024, p. 149].

<div class="warning" style='background-color: rgb(255, 219, 214); color: rgb(185, 13, 40); border-left: solid rgb(249, 83, 85) 4px; border-radius: 4px; padding:0.7em;'>
<span>
<p style='margin-top:1em; text-align:center'>
<b>Para saber mais: eficácia das normas constitucionais</b></p>
<p style='margin-left:1em;'>
"<b>Normas constitucionais de eficácia plena:</b> não dependem de regulamentação para que possam produzir efeitos, sendo aplicadas plenamente já que suficientes as orientações mandamentais do Texto Constitucional.<br>

<b>Normas constitucionais de eficácia contida:</b> sua aplicação também pode ser considerada plena, de produção de efeitos sem demanda de norma regulamentadora. No entanto, é possível que o Poder Público restrinja sua eficácia às regras estabelecidas por norma infraconstitucional.<br>

<b>Normas constitucionais de eficácia limitada:</b> não têm a capacidade de produzir efeitos de forma independente. Possuem o mínimo de eficácia, que é impor ao Poder Público o dever de regulamentar e possibilitar eficácia ao dispositivo" [@barroso_pratica_2024, p. 149].
</p></span>
</div>

## Competência

A competência ainda é do STF, sob fundamento idêntico ao da ADI, isto é, o art. 102, I, a, da Constituição Federal:

> Art. 102. Compete ao Supremo Tribunal Federal, precipuamente, a guarda da Constituição, cabendo-lhe:
<br><br>
I - processar e julgar, originariamente:
<br><br>
a) a ação direta de inconstitucionalidade de lei ou ato normativo federal ou estadual e a ação declaratória de constitucionalidade de lei ou ato normativo federal; (Redação dada pela Emenda Constitucional nº 3, de 1993)

### Quórum

Também no caso do quórum valem as mesmas regras da ADI:

- **Quórum para instalação de sessão:** quórum de 2/3 dos Ministros, ou seja, de oito de seus integrantes (11 ministros: 2/3 = 7,3. O primeiro número inteiro será oito, portanto, o quórum necessário para instalação), conforme indicar o parágrafo único do art. 143 do Regimento Interno do Supremo Tribunal Federal (RISTF).

- **Quórum de votação:** maioria absoluta (50% + 1 dos membros = 6 ministros) - art. 97 da CF e art. 23 da Lei n. 9.868/99.

## Efeitos da decisão

> A procedência da ADO repercute com poucos efeitos práticos. Sendo a mora perpetrada por **órgão administrativo**, trará como consequência a ciência pela Corte para que providências sejam tomadas no prazo de 30 dias (providências no sentido de que seja sanada a omissão).
<br><br>
Se a omissão for de origem do **Poder Legislativo ou Executivo**, há duas posições na doutrina:
<br><br>
**a) Primeira (a ser adotada):** o prazo de 30 dias só pode ser imposto ao órgão administrativo. Em razão do princípio da separação dos poderes, não pode haver imposição do Judiciário ao Legislativo ou Executivo. No entanto, pode apresentar uma “recomendação” para que produza a lei em determinado período razoável, mas sem consequências práticas ante o descumprimento.
<br><br>
**b) Segunda:** o prazo de 30 dias só se aplica ao órgão administrativo. Para os Poderes Legislativo e Executivo, o Judiciário fixará prazo razoável.

<div class="warning" style='background-color: rgb(255, 219, 214); color: rgb(185, 13, 40); border-left: solid rgb(249, 83, 85) 4px; border-radius: 4px; padding:0.7em;'>
<span>
<p style='margin-top:1em; text-align:center'>
<b>Atenção!</b></p>
<p style='margin-left:1em;'>
"Atualmente, o Supremo Tribunal Federal tem avançado em garantir o princípio da separação dos poderes (tripartição dos poderes), adotando a primeira corrente. No entanto, apenas para registro, vem avançando a uma teoria concretista intermediária, sendo que, diante do descumprimento da recomendação, indicará outro órgão que poderá regulamentar (vide ADO 25, j. 30-11-2016. Na situação recomendou um prazo de 12 meses para o Congresso Nacional sanar a omissão. Mantendo-se inerte, caberá ao Tribunal de Contas da União – TCU editar as disposições necessárias)" [@barroso_pratica_2024, p. 150].
</p></span>
</div>

Quanto aos efeitos, estes serão *erga omnes*, vinculantes e *ex tunc* (art. 102, § 2º, da CF).

## Legitimidade

> A legitimidade também obedece às regras já tratadas quanto à ADI genérica, de modo que a disposição virá estabelecida no art. 103 da Constituição Federal e no art. 12-A da Lei n. 9.868/99 (que, por sua vez, faz remissão ao art. 2º da mesma Lei, que reproduz na integralidade o conteúdo do art. 103 da CF) [@barroso_pratica_2024, p. 150].

### Intervenção de terceiros e *amicus curiae*

> O art. 12-E da Lei n. 9.868/99 dispõe que se aplicam à ação direta de inconstitucionalidade por omissão as disposições da Seção I do Capítulo II da Lei n. 9.868/99. Dessa forma, e em igual sentido anteriormente tratado, cabe apontar que o art. 7º da Lei n. 9.868/99 dispõe expressamente sobre a vedação à admissão de intervenção de terceiros no processo de ação direta de inconstitucionalidade.
<br><br>
No entanto, o § 2º do mesmo dispositivo autoriza que o relator admita a inclusão do *amicus curiae*, considerando a relevância da matéria e a representatividade/autoridade desse sujeito sobre o assunto, assim como se observa no autorizativo do art. 138 do Código de Processo Civil [@barroso_pratica_2024, p. 150].

### Manifestação do Advogado-Geral da União e do Procurador-Geral da República

> O **Advogado-Geral da União** não possuirá atribuição na ADO, uma vez que, considerando seu papel de “defender a constitucionalidade da norma”, aqui o vício está na inexistência dela (art. 103, § 3º, da CF). No entanto, se a norma regulamentadora existir, mas for parcial ou insuficiente, o Advogado-Geral da União deverá ser ouvido no mesmo prazo do Procurador-Geral da República. Primeiro é ouvido o Advogado-Geral da União, depois o Procurador-Geral da República.
<br><br>
O **Procurador-Geral da República** deverá ser ouvido para que possa emitir seu parecer em até 15 dias (art. 12-E, § 3º, da Lei n. 9.868/99), o que deve ser requerido na petição em capítulo oportuno [@barroso_pratica_2024, p. 151].

> Art. 103 (...)
<br><br>
§ 3º Quando o Supremo Tribunal Federal apreciar a inconstitucionalidade, em tese, de norma legal ou ato normativo, citará, previamente, o Advogado-Geral da União, que defenderá o ato ou texto impugnado.

## Medida cautelar

> O art. 12-F da Lei n. 9.868/99 dispõe sobre o cabimento de cautelar em sede de ADO. Em caso de excepcional urgência e relevância da matéria, o Tribunal, por **maioria absoluta de seus membros (6 Ministros)**, poderá conceder a medida cautelar após a audiência dos órgãos ou autoridades responsáveis pela omissão inconstitucional, que deverão se pronunciar no prazo de cinco dias.
<br><br>
Nesse caso, a oitiva do Procurador-Geral da República somente ocorrerá se o julgador entender indispensável. Em caso positivo, ele apresentará manifestação no prazo de três dias. O Advogado-Geral da União não será intimado a se manifestar ante a inexistência de norma a se sustentar validade (art. 103, § 3º, da CF) [@barroso_pratica_2024, p. 151].

### Efeitos

> A medida cautelar poderá consistir na suspensão da aplicação da lei ou do ato normativo questionado, no caso de omissão parcial, bem como na suspensão de processos judiciais ou de procedimentos administrativos, ou, ainda, em outra providência a ser fixada pelo Tribunal [@barroso_pratica_2024, p. 151].

## Prazo

> Não há prazo para a propositura dessa ação, bastando que haja a omissão impeditiva da eficácia de norma constitucional (de eficácia limitada) [@barroso_pratica_2024, p. 151].

## Principais teses e requerimentos

### Teses

> Na ADO, a principal tese a ser utilizada será justamente a **inexistência/insuficiência de regulamentação quando a Constituição impõe o dever de regulamentar** a norma constitucional que se apresenta com eficácia limitada.
<br><br>
Dessa forma, a principal tese será justamente essa ausência/insuficiência de regulamentação com base no direito constitucional que o enunciado apresentar. O examinando deve ter atenção em identificar o direito indicado e localizar no texto constitucional a confirmação de que se trata de **norma de eficácia limitada** (expressões como “lei irá dispor”, “na forma da lei” etc.) [@barroso_pratica_2024, p. 151].

### Requerimentos

> Quanto aos **requerimentos**, é importante destacar o que a Lei n. 9.868/99 estabelece:
<br><br>
a) O **pedido de procedência** para fins de declaração da mora, objeto da ação. Se a mora for de órgão administrativo, deve-se impor prazo de 30 dias para que seja sanada a omissão. Se a omissão for de origem do Poder Legislativo ou Executivo, limita-se à recomendação (vide, quanto aos efeitos da decisão de ADO, as observações sobre posições existentes).
<br><br>
b) O pedido de **concessão de medida cautelar** após audiência de órgão/autoridade, que deverá se manifestar no prazo de cinco dias (se for o caso da medida cautelar).
<br><br>
c) **Ciência ao órgão/autoridade** para que possa tomar providências necessárias no prazo de 30 dias.
<br><br>
d) **Oitiva do Procurador-Geral da República** para que emita seu parecer em três dias acerca da medida cautelar requerida (se for o caso de requerimento de medida cautelar).
<br><br>
e) **Oitiva do Procurador-Geral da República** para que emita seu parecer sobre o pedido principal (declaração da inconstitucionalidade por omissão) no prazo de 15 dias (art. 12-E, § 3º, da Lei n. 9.868/99 e art. 103, § 3º, da CF) [@barroso_pratica_2024, p. 151].

# Ação declaratória de constitucionalidade

A **ação declaratória de constitucionalidade (ADC)** nunca caiu em uma segunda fase do Exame de Ordem desde que a banca passou a ser a FGV - ao contrário da ADI, que caiu 7 vezes:

```{r setup, include=FALSE}
knitr::opts_chunk$set(echo = TRUE)

#Na tabela abaixo o caption adicionava a palavra "table" duas vezes: "Table 1: Table 2: Distribuição de Incidência das Peças"

#Esse problema ocorre porque o {kable} adiciona automaticamente um prefixo "Table" ao título da tabela, e o {kableExtra} pode estar aplicando outro prefixo adicional.

#Para corrigir isso, você pode desativar a numeração automática de tabelas no R Markdown adicionando esta opção no início do documento:
options(knitr.kable.NA = "", knitr.table.format = "html")
```

```{r, echo=FALSE, message=FALSE}
library(knitr)
library(kableExtra)

incidencia_pecas <- data.frame(
  Peça = c("Mandado de Segurança", "Ação Direta de Inconstitucionalidade (ADI)", "Ação Popular", "Recurso Ordinário Constitucional", "Recurso Extraordinário", "Mandado de Injunção Coletivo", "Ação Civil Pública", "Arguição de Descumprimento de Preceito Fundamental (ADPF)", "Ação Direta de Inconstitucionalidade por Omissão (ADO)", "Habeas Data", "Recurso Extraordinário em ADI", "Ação Condenatória", "Apelação em Mandado de Segurança", "Mandado de Segurança Coletivo", "Reclamação Constitucional"),
  Incidência = c(8, 7, 6, 3, 2, 1, 1, 1, 1, 1, 1, 1, 1, 1, 1),
  Percentual = c("22,22%", "19,44%", "16,66%", "8,33%", "5,55%", "2,77%", "2,77%", "2,77%", "2,77%", "2,77%", "2,77%", "2,77%", "2,77%", "2,77%", "2,77%")
)

kable(incidencia_pecas, caption = "Distribuição de Incidência das Peças. Fonte: @rodrigues_estatisticas_nodate", align = c("l", "c", "c")) %>%
  kable_styling(bootstrap_options = c("striped", "hover", "condensed"), full_width = FALSE) %>%
  row_spec(0, bold = TRUE, color = "white", background = "rgb(249, 83, 85)")
```

Considerando que a peça está na listada no edital, isso significa que ela pode cair a qualquer momento! Possivelmente, há uma chance maior de cair ADC do que, digamos, ADO, que já caiu uma vez.

## Introdução

A ADC visa declarar a constitucionalidade de lei ou ato normativo federal. Seus efeitos são, portanto, contrários aos da ADI. Com efeito, as duas ações são **ambivalentes**.

>  Art. 24. Proclamada a constitucionalidade, julgar-se-á improcedente a ação direta ou procedente eventual ação declaratória; e, proclamada a inconstitucionalidade, julgar-se-á procedente a ação direta ou improcedente eventual ação declaratória [@brasil_lei_1999].

<div class="warning" style='background-color: rgb(255, 219, 214); color: rgb(185, 13, 40); border-left: solid rgb(249, 83, 85) 4px; border-radius: 4px; padding:0.7em;'>
<span>
<p style='margin-top:1em; text-align:center'>
<b>Para saber mais: ações ambivalentes</b></p>
<p style='margin-left:1em; text-align: justify;'>
Dizer que a <b>Ação Direta de Inconstitucionalidade (ADI)</b> e a <b>Ação Declaratória de Constitucionalidade (ADC)</b> são <b>ações ambivalentes</b> significa que ambas servem para esclarecer a constitucionalidade de uma norma, mas em sentidos opostos.
</p>
<ul style='margin-left: 2em; color: rgb(185, 13, 40);'>
    <li><b>ADI</b>: busca a <em>declaração de inconstitucionalidade</em> de uma norma, com o objetivo de retirá-la do ordenamento jurídico. Porém, ao julgar uma <b>ADI</b>, o STF pode concluir que a norma é <b>constitucional</b> (e não a invalidar).</li>
    <li><b>ADC</b>: busca a <em>declaração de constitucionalidade</em> de uma norma, garantindo sua validade e afastando questionamentos futuros. Porém, ao julgar uma <b>ADC</b>, o STF pode concluir que a norma é <b>inconstitucional</b> (e retirá-la do ordenamento).</li>
</ul>
<p style='margin-left:1em; text-align: justify;'>
Essa ambivalência reforça que o controle concentrado de constitucionalidade não está vinculado apenas ao pedido da parte, mas ao exame objetivo da norma pelo STF.
</p>
</span>
</div>

> A ADC não é uma ação com previsão originária na Constituição Federal, mas fruto da Emenda Constitucional n. 3/93, que tem como objetivo conferir ao Supremo Tribunal Federal competência para decidir, com a última palavra, acerca da constitucionalidade que tem sido atacada por juízes e Tribunais (circunstância que é tratada como “controvérsia” e deve ser demonstrada por ocasião da inicial).
<br><br>
Por meio dessa ação, o Supremo Tribunal Federal fará com que se alcance a presunção absoluta de constitucionalidade da norma objeto da demanda, colocando fim à controvérsia estabelecida entre os órgãos jurisdicionados [@barroso_pratica_2024, p. 161].

<div class="warning" style='background-color: rgb(255, 219, 214); color: rgb(185, 13, 40); border-left: solid rgb(249, 83, 85) 4px; border-radius: 4px; padding:0.7em;'>
<span>
<p style='margin-top:1em; text-align:center'>
<b>Para saber mais: presunção de constitucionalidade</b></p>
<p style='margin-left:1em;'>
"Considerando todo o processo legislativo a que é submetida a lei até sua efetiva vigência, há uma <b>presunção relativa de constitucionalidade</b> que pode ser <b>elidida</b> (em caso de improcedência de uma ADC ou procedência de uma ADI, lembrando que são ações ambivalentes) ou <b>alcançada a presunção absoluta</b> de sua consonância com o Texto Constitucional (procedência de uma ADC ou improcedência de uma ADI)" [@barroso_pratica_2024, p. 161].
</p></span>
</div>

## Cabimento

> A ADC terá cabimento quando diante de controvérsia judicial relevante sobre a aplicação da disposição do objeto da ação declaratória (art. 14, III, da Lei n. 9.868/99).
<br><br>
Importa destacar que, diferentemente das ações diretas de inconstitucionalidade, a previsão constitucional é expressa quanto ao cabimento da ADC apenas quanto às **leis ou atos normativos federais, não alcançando as de natureza estadual ou municipal**.
<br><br>
É imperioso também destacar apenas as leis e os atos normativos de natureza federal que tenham sido criados sob a égide da Constituição Federal (normas posteriores à Constituição, independentemente se anteriores ou não à inserção da ADC no Texto Constitucional pela EC n. 3/93) [@barroso_pratica_2024, p. 161].

> Art. 14. A petição inicial indicará:
<br><br>
...
<br><br>
III - a existência de controvérsia judicial relevante sobre a aplicação da disposição objeto da ação declaratória [@brasil_lei_1999].

## Competência

A competência é do STF, conforme o mesmo dispositivo da Constituição Federal já estudado:

> Art. 102. Compete ao Supremo Tribunal Federal, precipuamente, a guarda da Constituição, cabendo-lhe:
<br><br>
I - processar e julgar, originariamente: 
<br><br>
a) a ação direta de inconstitucionalidade de lei ou ato normativo federal ou estadual e a ação declaratória de constitucionalidade de lei ou ato normativo federal;         (Redação dada pela Emenda Constitucional nº 3, de 1993)
<br><br>
... [@brasil_constituicao_1988]

### Quórum

> Os mesmos critérios de quórum e votação estabelecidos às ADIs também deverão ser observados quanto à ação declaratória de constitucionalidade, qual seja o de que somente pelo voto da maioria absoluta de seus membros ou dos membros do respectivo órgão especial poderão os tribunais declarar a inconstitucionalidade de lei ou ato normativo do Poder Público [@barroso_pratica_2024, p. 161].

> Art. 23. Efetuado o julgamento, proclamar-se-á a constitucionalidade ou a inconstitucionalidade da disposição ou da norma impugnada se num ou noutro sentido se tiverem manifestado pelo menos seis Ministros, quer se trate de ação direta de inconstitucionalidade ou de ação declaratória de constitucionalidade [@brasil_lei_1999].

## Efeitos da decisão

> Art. 102
<br><br>...<br><br>
§ 2º As decisões definitivas de mérito, proferidas pelo Supremo Tribunal Federal, nas ações diretas de inconstitucionalidade e nas ações declaratórias de constitucionalidade produzirão eficácia contra todos e efeito vinculante, relativamente aos demais órgãos do Poder Judiciário e à administração pública direta e indireta, nas esferas federal, estadual e municipal.         (Redação dada pela Emenda Constitucional nº 45, de 2004) [@brasil_constituicao_1988]

## Legitimidade

> Conforme o art. 103 da Constituição Federal, a regra aplicada às ADIs deverá ser observada quanto à ADC. É importante que o examinando esteja atento à circunstância de que a legitimação original da ADC previa apenas aqueles indicados no art. 13 da Lei n. 9.868/99 (que reproduzia o já revogado dispositivo do art. 103, § 4º, da CF), quais sejam, o Presidente da República, a Mesa do Senado e Câmara e o Procurador-Geral da República.
<br><br>
Ocorre que, com a Emenda Constitucional n. 45/2004, esse rol aumentou, passando a ser equiparado aos legitimados das ADIs em integralidade (art. 103 da CF). É importante que o examinando esteja atento aos legitimados temáticos e universais já indicados no capítulo da ADI, sendo que, nesse último (temáticos), deverá ser demonstrada a pertinência temática. O mesmo ocorre quanto à capacidade postulatória, uma vez que apenas Partido Político, Confederação Sindical e Entidades de Classe de âmbito nacional não a terão, sendo necessário constituir advogado mediante instrumento de mandato com poderes específicos [@barroso_pratica_2024, p. 162].

## Intervenção de terceiros e *amicus curiae*

> O art. 18 da Lei n. 9.868/99 dispõe expressamente sobre a vedação à admissão de intervenção de terceiros no processo de ação direta de inconstitucionalidade. Diferentemente do art. 7º, § 2º, da Lei n. 9.868/99, o art. 18 teve o seu § 2º vetado (controle prévio de constitucionalidade pelo Presidente da República), no qual dispunha sobre a possibilidade do *amicus curiae*.
<br><br>
No entanto, não obstante o veto que se manteve, o § 2º do art. 7º é aplicado por analogia ao procedimento da ADC.
<br><br>
Assim, cabe ao relator admitir a inclusão do *amicus curiae*, considerando a relevância da matéria e a representatividade/autoridade desse sujeito sobre o assunto [@barroso_pratica_2024, p. 162].

## Medida cautelar

> O art. 21 da Lei n. 9.868/99 admite a possibilidade de medida cautelar em âmbito da ADC, esclarecendo que a decisão deverá se dar por maioria absoluta dos membros do Supremo Tribunal Federal (6 Ministros).
<br><br>
A cautelar deferida determinará que os juízes e os Tribunais suspendam o julgamento dos processos que envolvam a aplicação da lei ou do ato normativo objeto da ação até o seu julgamento definitivo (art. 21, parte final, da Lei n. 9.868/99). Com o deferimento, o Supremo Tribunal Federal deve julgar a ação no prazo de 180 dias, sob pena de perda da eficácia da suspensão (na prática, esse prazo não é respeitado).
<br><br>
Como pressuposto do pedido, são imperiosas a **comprovação** do perigo de dano irreparável pela **demora** na resposta jurisdicional (periculum in mora) e a verossimilhança da alegação (fumus boni iuris) [@barroso_pratica_2024, p. 165].

A eficácia da cautelar é *erga omnes* e o seu efeito é, em regra, *ex nunc*, podendo ser modulado pelo julgador.

## Prazo

> Não há prazo para a propositura da ação, bastando que haja a controvérsia relevante, e a lei, objeto da demanda, tenha sido produzida sob a égide da constituição vigente [@barroso_pratica_2024, p. 164].

## Petição inicial

> A petição inicial deverá indicar o dispositivo da lei ou do ato normativo questionado e os fundamentos jurídicos do pedido, o pedido e suas especificações, além da existência de controvérsia judicial relevante (quanto à controvérsia, mais detalhes no próximo tópico), conforme o art. 14, I a III, da Lei n. 9.868/99.
<br><br>
Deve ainda vir acompanhada de **instrumento de procuração** (no caso dos legitimados sem capacidade postulatória) e ser apresentada em **duas vias** com **cópias da lei/ato normativo** questionado, além de **documentos** necessários a provar o que se pretende.

## Procedimentos iniciais

**a) Indeferimento liminar**

> Se a petição inicial for inepta, não fundamentada ou manifestamente improcedente, resultará no **indeferimento liminar** pelo relator. Nesse caso, caberá **agravo da decisão** com fundamento no art. 15, parágrafo único, da Lei n. 9.868/99 [@barroso_pratica_2024, p. 163].

**b) Informações do órgão/autoridade**

> Existindo necessidade de esclarecimento acerca do objeto ou de insuficiência de informações trazidas aos autos, o relator poderá requisitar informações, perícia/comissão de peritos para que emitam parecer ou também designe data para audiência pública.
<br><br>
Considerando a circunstância de necessária controvérsia, poderá o relator, também, solicitar informações aos Tribunais Superiores, Tribunais Federais e Tribunais de Justiça dos Estados para que se esclareça sobre a aplicação da norma objeto de controle sob a jurisdição de cada um, de forma que as informações, perícias e audiências públicas deverão ocorrer no prazo de 30 dias a contar da solicitação do relator (art. 20, §§ 1º a 3º, da Lei n. 9.868/99) [@barroso_pratica_2024, p. 163].

**c) Manifestação do Procurador-Geral da República e do Advogado-Geral da União**

> Recebida a inicial, abre-se vista ao Procurador-Geral da República para que apresente manifestação no prazo de 15 dias (art. 19 da Lei n. 9.868/99).
<br><br>
Não há menção, no âmbito da ADC, à necessidade de oitiva do Advogado-Geral da União, porquanto a questão busca declarar a constitucionalidade da lei. Importa destacar que, considerando o caráter ambivalente entre a ADI e a ADC, seria mais coerente que se mantivesse o procedimento adotado no âmbito das ADIs, oportunizando ao Advogado-Geral da União sua prévia manifestação, mas não é o que a lei dispõe nem o que a jurisprudência aceita. Portanto, não há necessidade de requerimento de intimação ao Advogado-Geral da União [@barroso_pratica_2024, p. 163].

**d) Inclusão em pauta e designação de perícia/audiência pública**

> Após a manifestação do Procurador-Geral da República, o relator emitirá seu relatório com cópia aos demais ministros e, então, pedirá dia para julgamento.
<br><br>
O relator poderá ainda requerer esclarecimentos de matéria ou circunstância de fato ou notória insuficiência das informações contidas nos autos, de modo que poderá requisitar informações adicionais por perícia técnica (perito ou comissão de peritos) para que seja emitido parecer técnico.
<br><br>
Esse parecer poderá ser apresentado em forma de laudo ou, ainda, ser manifestado em audiências públicas, em que especialistas e pessoas com autoridade no assunto irão apresentar depoimentos dessa natureza [@barroso_pratica_2024, p. 164].

## Principais teses e requerimentos

### Teses

> A principal tese envolverá a já destacada **presunção relativa de constitucionalidade** das normas infraconstitucionais que estejam em vigência. Seja pela premissa lógica de que atravessaram considerável procedimento legislativo, seja porque tal presunção também traz estabilidade e garantia de segurança jurídica (que é uma decorrência da premissa anterior).
<br><br>
Em razão desse significado jurídico, ao se constatar que existe uma **controvérsia** dos Juízes e Tribunais quanto à fragilidade dessa presunção, tornando-a vulnerável e, consequentemente, resultado em insegurança jurídica, a Constituição possibilitará o manejo da ADC (afastando por completo a contrariedade a partir da presunção absoluta de constitucionalidade ou, em definitivo, confirmando que de fato a norma não pode ser considerada válida – constitucional – em razão de padecer de vício de inconstitucionalidade).
<br><br>
Essa **controvérsia judicial relevante** (ou incerteza quanto à legitimidade da norma) será comprovada a partir de decisões contraditórias de órgãos judiciais, não sendo suficiente que a dita contrariedade tenha como escopo posições de natureza doutrinária. Deve refletir a preocupação do constituinte de que não haja instabilidade jurídica e social diante da norma que é posta em dúvida quanto à sua validade [@barroso_pratica_2024, p. 164].

### Requerimentos

> Quanto aos requerimentos:
<br><br>
a) O **pedido de procedência** do pedido para fins de declaração da constitucionalidade da norma/ato objeto da ação, colocando fim à controvérsia judicial.
<br><br>
b) O pedido de **concessão de medida cautelar** para o fim de que sejam suspensos todos os julgamentos de processos que envolvam a aplicação da lei ou ato normativo objeto da demanda por juízes e tribunais, bem como a suspensão de efeitos de eventuais decisões que tenham decidido pela inconstitucionalidade da norma (decorrência do efeito ex tunc), até o julgamento definitivo da ação.
<br><br>
Devem ser demonstrados o *fumus boni iuris** e o *periculum in mora* – art. 21 da Lei n. 9.868/99.
<br><br>
c) **Oitiva do PGR** para que emita seu parecer em 15 dias acerca do pedido apresentado – art. 19 da Lei n. 9.868/99 [@barroso_pratica_2024, p. 164].

## Fechamento da peça

O padrão indicado pelo nosso autor é o seguinte:

> Apresenta, por fim, as inclusas cópias em duas vias da inicial, procuração, cópias da [lei ou ato] impugnada, comprovação da controvérsia e documentos comprobatórios da constitucionalidade do objeto que se apresenta, conforme exigência do art. 14 da Lei n. 9.868/99.
<br><br>
Termos em que
<br><br>
pede deferimento.
<br><br>
Local... e data...
<br><br>
ADVOGADO...
<br><br>
OAB... [@barroso_pratica_2024, p. 165].