---
title: "Notas de Aula 6"
description: "Ações direta de inconstitucionalidade por omissão e declaratória de constitucionalidade"
author: 
  - name: Luccas Gissoni
    affiliation: Universidade Zumbi dos Palmares
    affiliation_url: https://zumbidospalmares.edu.br/
date: "`r Sys.Date()`"
output: distill::distill_article
bibliography: PCO.bib
csl: abnt.csl
---

# Ação direta de inconstitucionalidade por omissão

A **ação direta de inconstitucionalidade por omissão (ADO ou ADIo)** busca garantir a supremacia das normas constitucionais de eficácia limitada, isto é, da constituição programática. Assim, o que se busca é a efetividade dos direitos humanos de segunda e terceira gerações, os quais dependem de uma ação do Estado para se efetivar.

## Introdução 

> No caso da ADO, o objetivo será que o Tribunal declare a inconstitucionalidade em razão do “não agir”, do verdadeiro estado letárgico do Poder Público, especificamente por parte de autoridade ou órgão competente a legislar de forma a garantir eficácia à norma constitucional de eficácia limitada.
<br><br>
A Constituição reservou a previsão de duas formas para se combater esse estado negativo de atuação do Poder Público: o mandado de injunção (apresentado no Capítulo 4 desta obra), que traz em sua essência a busca pela concretização do direito diante da inércia estatal, em âmbito de discussão subjetiva) e a ação direta de inconstitucionalidade por omissão (ADO), que visa, em primeiro plano, a declarar a inconstitucionalidade pela omissão e, em segundo, alcançar a ordem constitucional diante do controle objetivo.
<br><br>
Diferentemente da ADI genérica, em que se combate o vício por ação (postura positiva do Poder Público), aqui o objeto será justamente a “não ação”, a verdadeira omissão de quem deveria agir, sendo que tal morosidade afeta a eficácia de norma constitucional de eficácia limitada [@barroso_pratica_2024, p. 149].

## Cabimento

> Caberá ADO sempre que, diante de uma norma constitucional de eficácia limitada, for identificada a inércia total ou parcial da autoridade/órgão responsável pela edição de norma regulamentadora (que compreende não só as normas legais, mas também as demais de natureza regulamentar), que deveria manter postura ativa por imposição constitucional.
<br><br>
A inércia total resulta em verdadeiro “não fazer”, “nada dispor”, ou seja, na inexistência absoluta de qualquer atuação que se impõe. A inércia parcial indica que houve atuação no sentido de produção de norma regulamentar. No entanto, ela se apresenta como insuficiente, deficitária, incapaz de possibilitar o exercício do direito que visou tornar eficaz. [@barroso_pratica_2024, p. 149].

<div class="warning" style='background-color: rgb(255, 219, 214); color: rgb(185, 13, 40); border-left: solid rgb(249, 83, 85) 4px; border-radius: 4px; padding:0.7em;'>
<span>
<p style='margin-top:1em; text-align:center'>
<b>Para saber mais: eficácia das normas constitucionais</b></p>
<p style='margin-left:1em;'>
"<b>Normas constitucionais de eficácia plena:</b> não dependem de regulamentação para que possam produzir efeitos, sendo aplicadas plenamente já que suficientes as orientações mandamentais do Texto Constitucional.<br>

<b>Normas constitucionais de eficácia contida:</b> sua aplicação também pode ser considerada plena, de produção de efeitos sem demanda de norma regulamentadora. No entanto, é possível que o Poder Público restrinja sua eficácia às regras estabelecidas por norma infraconstitucional.<br>

<b>Normas constitucionais de eficácia limitada:</b> não têm a capacidade de produzir efeitos de forma independente. Possuem o mínimo de eficácia, que é impor ao Poder Público o dever de regulamentar e possibilitar eficácia ao dispositivo" [@barroso_pratica_2024, p. 149].
</p></span>
</div>

## Competência

A competência ainda é do STF, sob fundamento idêntico ao da ADI, isto é, o art. 102, I, a, da Constituição Federal:

> Art. 102. Compete ao Supremo Tribunal Federal, precipuamente, a guarda da Constituição, cabendo-lhe:
<br><br>
I - processar e julgar, originariamente:
<br><br>
a) a ação direta de inconstitucionalidade de lei ou ato normativo federal ou estadual e a ação declaratória de constitucionalidade de lei ou ato normativo federal; (Redação dada pela Emenda Constitucional nº 3, de 1993)

### Quórum

Também no caso do quórum valem as mesmas regras da ADI:

- **Quórum para instalação de sessão:** quórum de 2/3 dos Ministros, ou seja, de oito de seus integrantes (11 ministros: 2/3 = 7,3. O primeiro número inteiro será oito, portanto, o quórum necessário para instalação), conforme indicar o parágrafo único do art. 143 do Regimento Interno do Supremo Tribunal Federal (RISTF).

- **Quórum de votação:** maioria absoluta (50% + 1 dos membros = 6 ministros) - art. 97 da CF e art. 23 da Lei n. 9.868/99.

## Efeitos da decisão

> A procedência da ADO repercute com poucos efeitos práticos. Sendo a mora perpetrada por **órgão administrativo**, trará como consequência a ciência pela Corte para que providências sejam tomadas no prazo de 30 dias (providências no sentido de que seja sanada a omissão).
<br><br>
Se a omissão for de origem do **Poder Legislativo ou Executivo**, há duas posições na doutrina:
<br><br>
**a) Primeira (a ser adotada):** o prazo de 30 dias só pode ser imposto ao órgão administrativo. Em razão do princípio da separação dos poderes, não pode haver imposição do Judiciário ao Legislativo ou Executivo. No entanto, pode apresentar uma “recomendação” para que produza a lei em determinado período razoável, mas sem consequências práticas ante o descumprimento.
<br><br>
**b) Segunda:** o prazo de 30 dias só se aplica ao órgão administrativo. Para os Poderes Legislativo e Executivo, o Judiciário fixará prazo razoável.

<div class="warning" style='background-color: rgb(255, 219, 214); color: rgb(185, 13, 40); border-left: solid rgb(249, 83, 85) 4px; border-radius: 4px; padding:0.7em;'>
<span>
<p style='margin-top:1em; text-align:center'>
<b>Atenção!</b></p>
<p style='margin-left:1em;'>
"Atualmente, o Supremo Tribunal Federal tem avançado em garantir o princípio da separação dos poderes (tripartição dos poderes), adotando a primeira corrente. No entanto, apenas para registro, vem avançando a uma teoria concretista intermediária, sendo que, diante do descumprimento da recomendação, indicará outro órgão que poderá regulamentar (vide ADO 25, j. 30-11-2016. Na situação recomendou um prazo de 12 meses para o Congresso Nacional sanar a omissão. Mantendo-se inerte, caberá ao Tribunal de Contas da União – TCU editar as disposições necessárias)" [@barroso_pratica_2024, p. 150].
</p></span>
</div>

Quanto aos efeitos, estes serão *erga omnes*, vinculantes e *ex tunc* (art. 102, § 2º, da CF).

## Legitimidade

> A legitimidade também obedece às regras já tratadas quanto à ADI genérica, de modo que a disposição virá estabelecida no art. 103 da Constituição Federal e no art. 12-A da Lei n. 9.868/99 (que, por sua vez, faz remissão ao art. 2º da mesma Lei, que reproduz na integralidade o conteúdo do art. 103 da CF) [@barroso_pratica_2024, p. 150].

### Intervenção de terceiros e *amicus curiae*

> O art. 12-E da Lei n. 9.868/99 dispõe que se aplicam à ação direta de inconstitucionalidade por omissão as disposições da Seção I do Capítulo II da Lei n. 9.868/99. Dessa forma, e em igual sentido anteriormente tratado, cabe apontar que o art. 7º da Lei n. 9.868/99 dispõe expressamente sobre a vedação à admissão de intervenção de terceiros no processo de ação direta de inconstitucionalidade.
<br><br>
No entanto, o § 2º do mesmo dispositivo autoriza que o relator admita a inclusão do *amicus curiae*, considerando a relevância da matéria e a representatividade/autoridade desse sujeito sobre o assunto, assim como se observa no autorizativo do art. 138 do Código de Processo Civil [@barroso_pratica_2024, p. 150].

### Manifestação do Advogado-Geral da União e do Procurador-Geral da República

> O **Advogado-Geral da União** não possuirá atribuição na ADO, uma vez que, considerando seu papel de “defender a constitucionalidade da norma”, aqui o vício está na inexistência dela (art. 103, § 3º, da CF). No entanto, se a norma regulamentadora existir, mas for parcial ou insuficiente, o Advogado-Geral da União deverá ser ouvido no mesmo prazo do Procurador-Geral da República. Primeiro é ouvido o Advogado-Geral da União, depois o Procurador-Geral da República.
<br><br>
O **Procurador-Geral da República** deverá ser ouvido para que possa emitir seu parecer em até 15 dias (art. 12-E, § 3º, da Lei n. 9.868/99), o que deve ser requerido na petição em capítulo oportuno [@barroso_pratica_2024, p. 151].

> Art. 103 (...)
<br><br>
§ 3º Quando o Supremo Tribunal Federal apreciar a inconstitucionalidade, em tese, de norma legal ou ato normativo, citará, previamente, o Advogado-Geral da União, que defenderá o ato ou texto impugnado.

## Medida cautelar

> O art. 12-F da Lei n. 9.868/99 dispõe sobre o cabimento de cautelar em sede de ADO. Em caso de excepcional urgência e relevância da matéria, o Tribunal, por **maioria absoluta de seus membros (6 Ministros)**, poderá conceder a medida cautelar após a audiência dos órgãos ou autoridades responsáveis pela omissão inconstitucional, que deverão se pronunciar no prazo de cinco dias.
<br><br>
Nesse caso, a oitiva do Procurador-Geral da República somente ocorrerá se o julgador entender indispensável. Em caso positivo, ele apresentará manifestação no prazo de três dias. O Advogado-Geral da União não será intimado a se manifestar ante a inexistência de norma a se sustentar validade (art. 103, § 3º, da CF) [@barroso_pratica_2024, p. 151].

### Efeitos

> A medida cautelar poderá consistir na suspensão da aplicação da lei ou do ato normativo questionado, no caso de omissão parcial, bem como na suspensão de processos judiciais ou de procedimentos administrativos, ou, ainda, em outra providência a ser fixada pelo Tribunal [@barroso_pratica_2024, p. 151].

## Prazo

> Não há prazo para a propositura dessa ação, bastando que haja a omissão impeditiva da eficácia de norma constitucional (de eficácia limitada) [@barroso_pratica_2024, p. 151].

## Principais teses e requerimentos

### Teses

> Na ADO, a principal tese a ser utilizada será justamente a **inexistência/insuficiência de regulamentação quando a Constituição impõe o dever de regulamentar** a norma constitucional que se apresenta com eficácia limitada.
<br><br>
Dessa forma, a principal tese será justamente essa ausência/insuficiência de regulamentação com base no direito constitucional que o enunciado apresentar. O examinando deve ter atenção em identificar o direito indicado e localizar no texto constitucional a confirmação de que se trata de **norma de eficácia limitada** (expressões como “lei irá dispor”, “na forma da lei” etc.) [@barroso_pratica_2024, p. 151].

### Requerimentos

> Quanto aos **requerimentos**, é importante destacar o que a Lei n. 9.868/99 estabelece:
<br><br>
a) O **pedido de procedência** para fins de declaração da mora, objeto da ação. Se a mora for de órgão administrativo, deve-se impor prazo de 30 dias para que seja sanada a omissão. Se a omissão for de origem do Poder Legislativo ou Executivo, limita-se à recomendação (vide, quanto aos efeitos da decisão de ADO, as observações sobre posições existentes).
<br><br>
b) O pedido de **concessão de medida cautelar** após audiência de órgão/autoridade, que deverá se manifestar no prazo de cinco dias (se for o caso da medida cautelar).
<br><br>
c) **Ciência ao órgão/autoridade** para que possa tomar providências necessárias no prazo de 30 dias.
<br><br>
d) **Oitiva do Procurador-Geral da República** para que emita seu parecer em três dias acerca da medida cautelar requerida (se for o caso de requerimento de medida cautelar).
<br><br>
e) **Oitiva do Procurador-Geral da República** para que emita seu parecer sobre o pedido principal (declaração da inconstitucionalidade por omissão) no prazo de 15 dias (art. 12-E, § 3º, da Lei n. 9.868/99 e art. 103, § 3º, da CF) [@barroso_pratica_2024, p. 151].

# Ação declaratória de constitucionalidade

A **ação declaratória de constitucionalidade (ADC)** nunca caiu em uma segunda fase do Exame de Ordem desde que a banca passou a ser a FGV - ao contrário da ADI, que caiu 7 vezes:

```{r setup, include=FALSE}
knitr::opts_chunk$set(echo = TRUE)

#Na tabela abaixo o caption adicionava a palavra "table" duas vezes: "Table 1: Table 2: Distribuição de Incidência das Peças"

#Esse problema ocorre porque o {kable} adiciona automaticamente um prefixo "Table" ao título da tabela, e o {kableExtra} pode estar aplicando outro prefixo adicional.

#Para corrigir isso, você pode desativar a numeração automática de tabelas no R Markdown adicionando esta opção no início do documento:
options(knitr.kable.NA = "", knitr.table.format = "html")
```

```{r, echo=FALSE, message=FALSE}
library(knitr)
library(kableExtra)

incidencia_pecas <- data.frame(
  Peça = c("Mandado de Segurança", "Ação Direta de Inconstitucionalidade (ADI)", "Ação Popular", "Recurso Ordinário Constitucional", "Recurso Extraordinário", "Mandado de Injunção Coletivo", "Ação Civil Pública", "Arguição de Descumprimento de Preceito Fundamental (ADPF)", "Ação Direta de Inconstitucionalidade por Omissão (ADO)", "Habeas Data", "Recurso Extraordinário em ADI", "Ação Condenatória", "Apelação em Mandado de Segurança", "Mandado de Segurança Coletivo", "Reclamação Constitucional"),
  Incidência = c(8, 7, 6, 3, 2, 1, 1, 1, 1, 1, 1, 1, 1, 1, 1),
  Percentual = c("22,22%", "19,44%", "16,66%", "8,33%", "5,55%", "2,77%", "2,77%", "2,77%", "2,77%", "2,77%", "2,77%", "2,77%", "2,77%", "2,77%", "2,77%")
)

kable(incidencia_pecas, caption = "Distribuição de Incidência das Peças. Fonte: @rodrigues_estatisticas_nodate", align = c("l", "c", "c")) %>%
  kable_styling(bootstrap_options = c("striped", "hover", "condensed"), full_width = FALSE) %>%
  row_spec(0, bold = TRUE, color = "white", background = "rgb(249, 83, 85)")
```

Considerando que a peça está na listada no edital, isso significa que ela pode cair a qualquer momento! Possivelmente, há uma chance maior de cair ADC do que, digamos, ADO, que já caiu uma vez.

## Introdução

> A ADC não é uma ação com previsão originária na Constituição Federal, mas fruto da Emenda Constitucional n. 3/93, que tem como objetivo conferir ao Supremo Tribunal Federal competência para decidir, com a última palavra, acerca da constitucionalidade que tem sido atacada por juízes e Tribunais (circunstância que é tratada como “controvérsia” e deve ser demonstrada por ocasião da inicial).
<br><br>
Por meio dessa ação, o Supremo Tribunal Federal fará com que se alcance a presunção absoluta de constitucionalidade da norma objeto da demanda, colocando fim à controvérsia estabelecida entre os órgãos jurisdicionados [@barroso_pratica_2024, p. 161].

<div class="warning" style='background-color: rgb(255, 219, 214); color: rgb(185, 13, 40); border-left: solid rgb(249, 83, 85) 4px; border-radius: 4px; padding:0.7em;'>
<span>
<p style='margin-top:1em; text-align:center'>
<b>Para saber mais: presunção de constitucionalidade</b></p>
<p style='margin-left:1em;'>
"Considerando todo o processo legislativo a que é submetida a lei até sua efetiva vigência, há uma <b>presunção relativa de constitucionalidade</b> que pode ser <b>elidida</b> (em caso de improcedência de uma ADC ou procedência de uma ADI, lembrando que são ações ambivalentes) ou <b>alcançada a presunção absoluta</b> de sua consonância com o Texto Constitucional (procedência de uma ADC ou improcedência de uma ADI)" [@barroso_pratica_2024, p. 161].
</p></span>
</div>

## Cabimento

> A ADC terá cabimento quando diante de controvérsia judicial relevante sobre a aplicação da disposição do objeto da ação declaratória (art. 14, III, da Lei n. 9.868/99).
<br><br>
Importa destacar que, diferentemente das ações diretas de inconstitucionalidade, a previsão constitucional é expressa quanto ao cabimento da ADC apenas quanto às **leis ou atos normativos federais, não alcançando as de natureza estadual ou municipal**.
<br><br>
É imperioso também destacar apenas as leis e os atos normativos de natureza federal que tenham sido criados sob a égide da Constituição Federal (normas posteriores à Constituição, independentemente se anteriores ou não à inserção da ADC no Texto Constitucional pela EC n. 3/93) [@barroso_pratica_2024, p. 161].

> Art. 14. A petição inicial indicará:
<br><br>
...
<br><br>
III - a existência de controvérsia judicial relevante sobre a aplicação da disposição objeto da ação declaratória [@brasil_lei_1999].

